最　高　行　政　法　院　裁　定
                                     100年度裁字第2808號
上  訴  人　陳奇生
訴訟代理人　林八弘
被 上訴 人　財政部臺灣省中區國稅局
代　表　人　鄭義和
上列當事人間贈與稅事件，上訴人對於中華民國100年8月10日臺
中高等行政法院100年度訴字第169號判決，提起上訴，本院裁定
如下：
　　主  文
上訴駁回。
上訴審訴訟費用由上訴人負擔。
　　理  由
一、按對於高等行政法院判決之上訴，非以其違背法令為理由，
    不得為之，行政訴訟法第242條定有明文。依同法第243條第
    1項規定，判決不適用法規或適用不當者，為違背法令；而
    判決有同條第2項所列各款情形之一者，為當然違背法令。
    是當事人對於高等行政法院判決上訴，如依行政訴訟法第24
    3條第1項規定，以高等行政法院判決有不適用法規或適用不
    當為理由時，其上訴狀或理由書應有具體之指摘，並揭示該
    法規之條項或其內容；若係成文法以外之法則，應揭示該法
    則之旨趣；倘為司法院解釋或本院之判例，則應揭示該判解
    之字號或其內容。如以行政訴訟法第243條第2項所列各款情
    形為理由時，其上訴狀或理由書，應揭示合於該條項各款之
    事實。上訴狀或理由書如未依此項方法表明，或其所表明者
    與上開法條規定不合時，即難認為已對高等行政法院判決之
    違背法令有具體之指摘，其上訴自難認為合法。
二、上訴人於民國97年間以新臺幣（下同）15,000,000元購買其
    子媳江碧雲所有坐落於臺中市○區○○○段17-17、17-18地
    號土地及其上門牌號碼臺中市○○路○段259號房屋等不動產
    之1/2持分（下稱系爭不動產），嗣於98年3月10日復將上開
    不動產贈與江碧雲，案經被上訴人查獲，以上訴人透過取巧
    規劃，利用迂迴方式將現金移轉予江碧雲，涉有漏報贈與稅
    情事，乃核定上訴人本次贈與總額15,000,000元，加計前次
    贈與1,727,493元，贈與總額16,727,493元、本次應納稅額
    3,097,648元，並按上開核定應納稅額處1倍罰鍰。上訴人不
    服，申請復查及提起訴願、行政訴訟均遭駁回，遂提起本件
    上訴。
三、上訴人對於高等行政法院判決上訴係以：上訴人悉依相關買
    賣規定，確實支付價金購買系爭不動產，且買賣及贈與契約
    亦經被上訴人審核通過在案，又上訴人子女眾多，若僅贈與
    系爭不動產予江碧雲，勢必因財產分配不均而引起他子女之
    異議，而其贈與系爭不動產，係約定由彼等夫婦負責照顧上
    訴人夫婦，乃遺產及贈與稅法第21條附負擔之贈與，再者，
    遺產及贈與稅法於98年1月已將遺產及贈與稅率下修為10%，
    若上訴人虛偽安排買賣，何須於修正前之2個月前甘冒40%稅
    率之風險移轉系爭不動產，又稅捐稽徵法第12條之1係98年4
    月28日增訂頒佈，原判決卻引據上開規定認本件於97年12月
    26日有贈與情事，顯以頒佈在後之法令溯及適用於發生在前
    之行為，而就上訴人並無故意或過失且無脫法避稅意圖之行
    為，仍據以核處高達約600萬元之本稅及罰鍰，實有違比例
    原則，詎原審無視於此，復未按實質課稅原則審酌財產移轉
    內涵，仍率認上訴人有虛偽買賣行為，實有違論理及經驗法
    則與信賴保護原則，其判決自有適用法規不當之違誤等語。
四、原判決以：當事人間財產移轉行為係當事人所發動，贈與稅
    之核課，不過居於被動地位，故稽徵機關依據稅捐稽徵法第
    30條及遺產及贈與稅法之規定行使調查權時，當事人自當就
    所主張該移轉行為之實質因果關係、有關內容負舉證責任及
    盡協力義務，俾稽徵機關對當事人有利不利情事加以審酌。
    關於贈與稅，倘當事人不履行申報協力義務、不提證據或所
    提證據不足證明，稽徵機關斟酌當事人陳述、事實及證據調
    查結果，以該財產移轉行為事實已具客觀性，依論理及經驗
    法則而認贈與行為之客觀要件均已成立而致生效，自應依法
    定其應歸屬之贈與法律效果。查上訴人與其子媳江碧雲於97
    年12月26日簽訂土地及建築物所有權買賣契約書，以購買江
    碧雲所有之系爭不動產，上訴人旋於當日自其銀行帳戶匯款
    15,000,000元予江碧雲之帳戶，惟遲至98年2月19日始申請
    ，並於翌日辦畢所有權移轉登記後，向被上訴人申報其於98
    年2月24日贈與其所有該不動產所有權之之1/2（即土地及房
    屋各持分1/4）予配偶廖瓊梅，嗣於同年3月9日完成夫妻贈
    與之移轉登記後，上訴人與廖瓊梅於同年3月10日復將渠等
    各自取得之上開不動產所有權（即渠等土地及房屋各持分1/
    4，合計持分1/2）分別贈與江碧雲，而全數回歸其所有，江
    碧雲因此無償獲得上訴人給付之現金15,000,000元；又江碧
    雲於移轉登記前之98年2月10日即將該上訴人匯入之15,000,
    000元轉帳支出購買外幣，足見系爭現金動產物權於移轉占
    有予江碧雲後，業由其獨立享有法律上及經濟上之處分權，
    堪認定江碧雲有允受之實。上訴人藉二親等間不動產買賣之
    外觀上或形式上存在之法律狀態，規避稅捐義務，實則移轉
    其所有資金予江碧雲，由其實質上享有該15,000,000元之經
    濟利益，是被上訴人據此依實質課稅原則核定該次贈與總額
    ，即無不合。另按遺產及贈與稅法第13條、第19條之遺產稅
    稅率及贈與稅稅率，於98年1月21日修正前均採累進稅率，
    嗣於98年1月21日修正後始均按10%稅率課徵；上訴人97年12
    月26日贈與之15,000,000元，屬應適用34%之贈與稅率，上
    訴人無從確悉遺產稅及贈與稅自98年1月21日後均按課稅淨
    額10%課徵，上訴人稱本件如屬蓄意安排即無租稅利益之辯
    詞，核非可採。再者，上訴人以虛偽安排買賣方式，使江碧
    雲無償受領系爭款項，未依規定辦理贈與稅申報，已生漏稅
    事實，顯有故意，被上訴人參酌98年1月21日修正公布之遺
    產及贈與稅法第24條第1項及財政部98年3月5日台財稅字第0
    9804516500號令修正之稅務違章案件裁罰金額或倍數參考表
    （下稱裁罰金額或倍數參考表），處應納稅額1倍之罰鍰即
    無不合等語，因之駁回上訴人之訴。上訴意旨雖以該判決違
    背法令為由，惟核其上訴理由，無非復執業經原審論斷不採
    之陳詞再予爭執，或就原審取捨證據、認定事實之職權行使
    ，指摘其為不當，或係以其一己對法規之主觀見解，任意指
    摘原判決所為論斷有不適用法規或適用不當之情，或就原審
    所為論斷，泛言其論斷違反稅捐稽徵法第12條之1、實質課
    稅原則、論理法則、經驗法則、信賴保護原則、比例原則等
    ，而未具體表明合於不適用法規、適用法規不當或行政訴訟
    法第243條第2項所列各款情形，難認對該判決之如何違背法
    令已有具體之指摘。且查原判決業已斟酌全卷證據資料及辯
    論意旨後認定上訴人與江碧雲間係藉不動產買賣之外觀或形
    式上存在之法律狀態，規避稅捐義務，實則移轉所有資金予
    江碧雲，江碧雲實質上有該贈與現金15,000,000元之經濟利
    益；復說明上訴人係於97年12月26日即贈與上揭金錢，當時
    之遺產及贈與稅法所規定之遺產稅稅率及贈與稅稅率均採累
    進稅率，故應適用34%贈與稅率之高稅率，是其自難以事後
    於98年1月21日修正後之遺產稅及贈與稅均改按課稅淨額之
    10%課稅，即辯稱其無租稅利益等語甚詳，難認有上訴人所
    指違反實質課稅原則、論理法則、經驗法則、信賴保護原則
    等情。又被上訴人經審酌上訴人之違規情狀，依98年1月21
    日修正公布之遺產及贈與稅法第44條暨參酌裁罰金額或倍數
    參考表，依法處以上訴人應納稅額1倍之罰鍰，亦屬於法有
    據，難認有何違反比例原則情事。上訴人猶執陳詞再為指摘
    ，顯係主觀誤解法令，依首開規定及說明，應認其上訴為不
    合法。另按憲法第19條規定：「人民有依法律納稅之義務」
    ，係指人民有依法律所定要件負繳納稅捐之義務或享減免繳
    納之優惠而言，此即所謂租稅法律主義。次按「涉及租稅事
    項之法律，其解釋應本於租稅法律主義之精神，依各該法律
    之立法目的，衡酌經濟上之意義及實質課稅之公平原則為之
    。」經86年1月17日司法院釋字第420號解釋闡明在案。此實
    質課稅原則之精神嗣於98年5月13日增訂於稅捐稽徵法第12
    條之1第1項及第2項：「涉及租稅事項之法律，其解釋應本
    於租稅法律主義之精神，依各該法律之立法目的，衡酌經濟
    上之意義及實質課稅之公平原則為之。稅捐稽徵機關認定課
    徵租稅之構成要件事實時，應以實質經濟事實關係及其所生
    實質經濟利益之歸屬與享有為依據。」茲以租稅法所重視者
    ，係應為足以表徵納稅能力之經濟事實，非僅以形式外觀之
    法律行為或關係為依據。故在解釋適用稅法時，所應根據者
    為經濟事實，不僅止於形式上之公平，應就實質經濟利益之
    享受者予以課稅，始符實質課稅及公平課稅之原則。從而有
    關課徵租稅構成要件事實之判斷及認定，應以其實質上經濟
    事實關係及所產生實質經濟利益為準，而非以形式外觀為準
    ，否則勢將造成鼓勵投機或規避稅法之適用，無以實現租稅
    公平之基本理念及要求，此亦係該增訂條文規範之立法意旨
    。是該增訂條文係將關於租稅法上揭實質課稅原則精神予以
    明文規範，核無上訴人所指溯及適用之問題，亦與法規適用
    之從新從優原則無悖，併此明。
五、據上論結，本件上訴為不合法。依行政訴訟法第249條第1項
    前段、第104條、民事訴訟法第95條、第78條，裁定如主文
    。
中　　華　　民　　國　　100　 年　　11　　月　　24　　日
                    最高行政法院第一庭
                        審判長法官　鍾　耀　光
                              法官　黃　淑　玲
                              法官　鄭　小　康
                              法官　林　樹　埔
                              法官　陳　秀　

以  上  正  本  證  明  與  原  本  無  異
中　　華　　民　　國　　100　 年　　11　　月　　24　　日
　　　　　　　　　　　　　　　書記官　邱　彰　德